【裁判字號】    88,上訴,2480
【裁判日期】    890119
【裁判案由】    違反商業會計法等
【裁判全文】
臺灣高等法院臺中分院刑事判決          民國八十八年度上訴字第二四八○號
    上  訴  人
    即  被  告  丙○○
右上訴人因違反商業會計法等案件，不服台灣台中地方法院中華民國八十八年十月十
二日第一審判決（民國八十八年度訴字第一七四六號，起訴案號：台灣台中地方法院
檢察署民國八十八年度偵字第三一九一號），提起上訴，本院判決如左：
    主      文
原判決關於違反稅捐稽徵法部分撤銷。
丙○○公司負責人為納稅義務人以不正當方法逃漏稅捐，處有期徒刑貳月。
其他上訴駁回。
    事      實
一、丙○○係設在台中縣太平市○○路一二○號「鋐銍興業有限公司」（下稱鋐銍公
    司）之董事長，為公司法第八條第一項所稱之公司負責人，亦即商業會計法所稱
    之商業負責人，同時為從事業務之人，明知其所屬之鋐銍公司（即原納稅義務人
    ），未曾向鳴慶股份有限公司（下稱鳴慶公司）訂購任何貨品，竟為減少稅捐支
    出，於民國八十四年十二月三十一日，以不詳之金額，向鳴慶公司之負責人乙○
    ○購買記載鋐銍公司向鳴慶公司購買如附表一所示之貨物等不實事項之統一發票
    共三張，合計銷售金額為新台幣（下同）二百二十四萬四千元，丙○○並明知上
    開不實之事項，於同日在鋐銍公司址內，填具不實之屬記帳憑證之現金支出傳票
    共三十一紙及轉帳傳票一紙，以佐證確實曾付款予鳴慶公司，再以上開不實之資
    料，填具其業務上所掌管之「台中縣營業人銷售額與稅額申報書」及檢附上開不
    實之統一發票等，於八十五年一月十五日，向台中縣稅捐稽徵處大屯分處提報扣
    抵銷項稅額，並使上開稅捐機關陷於錯誤同意扣抵銷項稅額，而以上開不正方法
    逃漏營業稅額計達十一萬二千二百元，並足生損害於稅捐機關對於稅捐管理之正
    確性。嗣經台北市稅捐稽徵處發覺異情，於八十七年二月二十三日以八北市稽核
    甲字第八七○○三一七六○五號函函知台中縣稅捐稽徵處查核，而發覺上情。嗣
    丙○○所營上開公司即分六次繳清上開逃漏稅額五倍之罰鍰。
二、案經台中縣稅捐稽徵處移送台灣台中地方法院檢察署檢察官偵查起訴。
    理      由
一、訊據上訴人即被告（下稱被告）丙○○坦承係設在台中縣太平市○○路一二○號
    鋐銍公司之董事長，明知其所屬之鋐銍公司，未曾向鳴慶公司訂購任何貨品，於
    八十四年十二月三十一日，向鳴慶公司之負責人乙○○購買記載鋐銍公司向鳴慶
    公司購買如附表一所示之貨物等不實事項之統一發票共三張，合計銷售金額為二
    百二十四萬四千元，並填具現金支出傳票共三十一紙等，以佐證確實曾付款予鳴
    慶公司，再以上開資料，填具其業務上所掌管之「台中縣營業人銷售額與稅額申
    報書」及檢附上開統一發票等，向台中縣稅捐稽徵處大屯分處提報扣抵銷項稅額
    ，並使上開稅捐機關陷於錯誤同意扣抵銷項稅額，而逃漏營業稅額計達十一萬二
    千二百元等情，此外另有台中縣稅捐稽徵處刑市案件移送書及其檢附之台中縣稅
    捐稽徵處大屯分處八七年四月十四日稅屯逼字第八七五○三九一○號函及所附之
    談話筆錄一份、如表附表一所示之統一發票共三張、台中縣稅捐稽徵處營業稅繳
    款書一紙、台中縣營業銷售額與稅額申報書三紙、台中縣稅捐稽徵處處分書、台
    中區中小企業銀行活期儲蓄存款存摺、現金支出傳票三十一張、轉帳傳票一張、
    台北市稅捐稽徵處八十七年二月二十三日八北市稽核甲字第八七○○三一七六○
    五號函、台北市稅捐稽徵處刑事案件移送書、營業人涉嫌取得鳴慶股份有限公司
    開立不實統一發票違章處理情形明細表各一紙在卷足參（以上均為影本）及鋐銍
    公司之公司執照、台中縣稅捐稽徵處代收移送法院滯納違反營業稅法稅款及財務
    罰款繳款書六紙、台中縣稅捐稽徵處移送法院執行稅款執行費用繳款單等（以上
    均為影本）在卷可稽，事證明確，被告右開犯行堪以認定。
二、按丙○○係鋐銍公司之董事長，自屬公司法第八條第一項所稱之公司負責人，亦
    即商業會計法所稱之商業負責人，同時為從事業務之人，故其就鋐銍公司即納稅
    義務人以不正之方法逃漏稅捐，本應依稅捐稽徵法第四十一條規定處罰，被告又
    為該公司之負責人，自應適用同法第四十七條第一款之規定處有期徒刑部份即五
    年以下有期徒刑之規定處罰；又按支出傳票及轉帳傳票均屬記帳憑證，而為商業
    會計法所稱之會計憑證，被告同時又為商業負責人，以明知為不實之事項，而填
    製會計憑證，核其此部份所為係犯商業會計法第七十一條第一款之罪，其同時為
    從事業務之人，將明知不實之事項登載於業務上作成之商業會計憑證上，並持之
    行使，所為雖另涉犯刑法第二百十六條、第二百十五條之行使業務上文書不實登
    載之罪，然依特別法優於普通法之原則，自應僅論以商業會計法第七十一條第一
    款之罪；另被告為達逃漏稅捐之目的，又填具其業務上所掌管之「台中縣營業人
    銷售額與稅額申報書」，向台中縣稅捐稽徵處大屯分處提報扣抵銷項稅額，並使
    上開稅捐機關陷於錯誤同意扣抵銷項稅額，而以上開不正方法逃漏營業稅額計達
    十一萬二千二百元，並足生損害於稅捐機關對於稅捐管理之正確性，核其此部份
    所為係犯刑法第二百十六條、第二百十五條之行使業務上文書不實登載之罪其登
    載不實業務文書之低度行為，為行使之高度行為所吸收，不另論罪。被告所犯之
    商業會計法第七十一條第一款之罪及刑法第二百十六條、第二百十五條之行使業
    務上文書不實登載罪二罪之間，有方法結果之牽連關係，依刑法第五十五條之規
    定從較重之商業會計法第七十一條第一款之罪處斷，另稅捐稽徵法第四十七條第
    一款之規定，係將為納稅義務人之公司責任，基於刑事政策之考慮，於其應處徒
    刑之範圍內，轉嫁於公司負責人，於此情形而受罰之公司負責人，仍屬「代罰」
    之性質，公司以不當方法逃漏稅捐，縱由該公司負責人為之，究非屬於公司負責
    人本身之犯罪行為，自與公司負責人之其他犯罪行有間，無方法結果之牽連關係
    可言，故就被告之應依稅捐稽徵法第四十七條第一款、第四十一條處罰之罪，與
    其所犯之商業會計法第七十一條第一款之罪二罪之間，因認犯意各別，行為互殊
    ，而應予分論併罰。公訴人於此仍認有方法結果之牽連關係，應從一重處斷，自
    非適法，應予更正（參考最高法院八十五年度台上字第六一九六號判決、八十六
    年台上字第一二六九號判決、八十六年台上字第三二○一號判決、八十六年台上
    字第三九九一號判決、八十七年台上字第一九七四號判決），公訴人就被告所犯
    商業會計法第七十一條第一款之罪部分，於起訴法條雖未論及，惟該部份起訴事
    實已記載明確，且與被告所犯之刑法第二百十六條、第二百十五條之行使業務上
    文書不實登載之罪屬裁判上一罪關係，本院自得一併加以審究。另就被告除於填
    具不實之現金支出傳票三十一張外，另又有填具不實轉帳憑單一張之事實，此部
    份雖於起訴事實未加記載，然此部份既與上開起訴部份（即填具不實之現金支出
    傳票三十一張部份）為屬於接續一行為之實質上之一罪之關係，本院就此部份自
    得一併審酌。另被告係以一密接之接續行為，向乙○○購買不實之統一發票三紙
    ，事後接續連續開立之不實之現金支出傳票三十一張、轉帳傳票一張，應係基於
    接續之單一犯意，利用緊接之時地，而接續地為之舉動，其後又以單一一行為，
    統合上開資料，向稅捐機關報稅，均應僅論以單一之違反商業會計法第七十一條
    第二款之罪及刑法上刑法第二百十六條、第二百十五條之行使業務上文書不實登
    載罪之行為；另稅捐稽徵法第四十七條第一款之規定，如前所述既屬代罰之性質
    ，而公司既不具犯罪能力，自亦無犯意可言，其於稅捐稽徵法充其量僅係受罰之
    主體，尤無所謂概括犯意之存在，故公司以不正當方法逃漏稅捐，無成立連續犯
    之可能，公司負責人因而受罰，亦不應成立連續犯（參考最高法院八十六年台上
    字第六三一六號判決要旨），公訴人於此均認被告係基於概括之犯意，連續犯之
    ，顯有誤會，應予更正；次就被告係向鳴慶公司之乙○○購買不實之統一發票，
    而由乙○○開立不實之假發票提供被告所屬之鋐銍公司逃漏稅捐，雙方已屬對立
    之關係，且實際上著手實施以不正方法逃漏稅捐之人既係被告，乙○○並未再配
    合參與，自無行為之分擔，且被告又為鋐銍公司負責人，而依稅捐稽徵法第四十
    七條第一款之規定，被告受罰本屬代罰之性質，其公司既不具犯罪能力，自亦無
    犯意可言，其於稅捐稽徵法出其量僅係受罰之主體，同理，亦無所謂犯意聯絡之
    問題，故公司以不正當方法逃漏稅捐，無成立共犯犯之可能，公司負責人因而受
    罰，亦不應再與他人成立共犯，另填具不實之現金支出傳票及轉帳憑單而前往稅
    捐機關報稅等事實，既為被告於其所屬公司之內部會計作業，案外人乙○○既未
    為任何之行為分擔，且對於被告所屬之鋐銍公司逃漏稅捐之所得，既無分贓之事
    實，尚難據此推知此部份尚有何犯意之聯絡，故公訴人認此部份被告與乙○○具
    有犯意之連絡及行為之分擔，容有誤會，亦應予應更正。至於被告雖以不實之統
    一發票為依據，向稅捐機關報稅，僅係依規定提供單據，縱其單據有所不實，亦
    屬符合正常作業之程序，被告既未為其他積極之詐術行為，充其量為以不正當之
    方法逃漏稅捐，尚難據此認其係以施用詐術逃漏稅捐，公訴人於此之認定亦非妥
    適，應予變更。關於違反商業會計法部分，原審判決因而適用商業會計法第七十
    一條第一款，刑法第十一條前段、第二百十六條、第二百十五條、第五十五條、
    第四十二條第二項，罰金罰鍰提高標準條例第一條前段、第二條之規定，審酌被
    告犯罪之動機、目的、所用手段、所生危害及犯罪後之態度等一切情狀，予以量
    處罰金新台幣伍萬元，並依法諭知上開罰金如易服勞役，以新台幣玖佰元即銀圓
    佰元折算壹日，認事用法，俱無不當，量刑亦稱妥適，被告上訴意旨指原判決
    此部分量刑過重，尚難認有理由，應予駁回。關於被告違反稅捐稽徵法部分，原
    審予以論科，固非無見，惟本被告於犯後業以分期付款方式分六次繳清所逃漏稅
    額十一萬二千二百元之五倍之罰鍰，此有其提出之罰鍰繳款書影本四件在卷可稽
    ，其於經濟困頓情形下，猶分期繳清鉅額之行政罰鍰，使稅捐上之危害減輕，益
    見其惡性非重，犯後態度良好，原審就此漏未審酌，其量刑即有可議，原判決關
    於此部分，既有上開可議之處，即無可維持，自應由本院判決將此部分撤銷改判
    ，爰審酌被告於八十六年間曾因就業服務法案件，經法院判處有期徒刑三月，並
    於八十七年六月八日判決確定，有本院被告全國前案紀錄表一紙在卷足參，目前
    已屬受有期徒刑之宣告自難符緩刑之要件外，及其犯罪之動機、目的、手段、逃
    漏之稅捐之額度為十一萬二千二百元及犯罪後之態度尚稱良好坦認犯行並繳清罰
    鍰等一切情狀，量處如主文所示之刑。
三、據上論斷，應依刑事訴訟法第三百六十九條第一項前段、第三百六十八條、第三
    百六十四條、第二百九十九條第一項前段，稅捐稽徵法第四十七條第一款、第四
    十一條，判決如主文。
本案經檢察官甲○○到庭執行職務。
中      華      民      國    八十九     年       一      月    十九    日
                                  臺灣高等法院臺中分院刑事第五庭
                                        審判長法  官  吳  重  政
                                              法  官  李  寶  堂
                                              法  官  朱      樑
右正本證明與原本無異。
如不服本判決應於收受送達後十日內向本院提出上訴書狀，其未述上訴之理由者並
得於提起上訴後十日內向本院補提理由書（均須按他造當事人之人數附繕本）。
                                              書記官  沈      蘊
中      華      民      國    八十九     年       一      月    二十    日
附表一：
┌─┬───────┬───────┬─────┬─────┬─────┐
│編│發  票  日  期│發  票  金  額│          │數      量│          │
│  ├───────┤（貨品價格及５│物品名稱  ├─────┤備      註│
│號│統  一  編  號│％之營業稅）  │          │單      價│          │
├─┼───────┼───────┼─────┼─────┼─────┤
│一│八十四年十二月│新台幣（下同）│銅線      │8400.KG   │          │
│  │三十一日      │五二五○○元  │          │          │          │
│  ├───────┤              │          ├─────┤          │
│  │00000000      │              │          │一二五元  │          │
├─┼───────┼───────┼─────┼─────┼─────┤
│二│同右          │五一八七○○元│塑膠料    │13000.KG  │          │
│  ├───────┤              │          ├─────┤          │
│  │同右          │              │          │三十八元  │          │
├─┼───────┼───────┼─────┼─────┼─────┤
│三│同右          │七三五○○○元│內纜線    │5000條    │          │
│  ├───────┤              │          ├─────┤          │
│  │同右          │              │          │八十元    │          │
│  │              │              ├─────┼─────┼─────┤
│  │              │              │銅管      │10000支   │          │
│  │              │              │          ├─────┤          │
│  │              │              │          │三十元    │          │
├─┴───────┴───────┴─────┴─────┴─────┤
│合計：0000000元                                                │
└───────────────────────────────────┘
附錄：
商業會計法第七十一條第一款
商業負責人，主辦及經辦會計人員或依法受託代他人處理會計事務之人員，有左列各
款情事之一者，處五年以下有期徒刑、拘役或科或併科新台幣十五萬元以下罰金：
一、以明知為不實之事項，而填製會計憑證或記入帳冊者。
稅捐稽徵法第四十七條第一款：
本法關於納稅義務人、扣繳義務人及代徵人應處徒刑之規定，於左列之人適用之：
一、公司法規定之公司負責人。
稅捐稽徵法第四十一條：納稅義務人以詐術或其他不正當方法逃漏稅捐者，處五年以
下有期徒刑、拘役或科或併科新臺幣六萬元以下罰金。
                                                                        Ｈ


司法院資訊處製作；財團法人民間司法改革基金會備份。
